臺灣板橋地方法院刑事判決　　　　　　　　　　　　　九十年度訴字第一三六六號
　　公　訴　人　臺灣板橋地方法院檢察署檢察官
　　被　　　告　戊○○
　　選任辯護人　曾大中律師
　　　　　　　　江俊賢律師
右列被告因公司法等案件，經檢察官聲請簡易判決處刑（聲請案號：九十年度偵字第
一○三四三號），嗣經本院板橋簡易庭認不得以簡易判決處刑（受理案號：九十年度
板簡字第一三三○號），而改依通常程序審理，本院判決如左：
    主  文
戊○○共同公司負責人，公司應收之股款，股東並未實際繳納而以申請文件表明收足
，處有期徒刑月，如易科罰金，以佰元折算壹日。
    事  實
一、戊○○係設於桃園縣桃園市○○路○段一一七九號四樓之二「元鑫消防工程顧問
    有限公司」（以下簡稱元鑫公司）之負責人，明知公司應收之股款，股東應實際
    繳納，不得以申請文件表明收足，亦未向股東甲○○、蘇茂雄、蘇林月霞、周伯
    宗收取股款，竟於民國八十八年十月間，辦理元鑫公司設立登記時，與禮鵬會計
    師事務所之會計師丁○○（另由臺灣板橋地方法院檢察署檢察官另案偵查中）及
    乙○○（另由臺灣板橋地方法院檢察署檢察官偵查中），共同基於犯意之聯絡，
    經由丁○○之居間介紹，於八十八年十月二十五日向乙○○調借取得元鑫公司設
    立登記時所須所收足之資本額新臺幣（下同）一百萬元，匯入元鑫公司籌備處於
    中國農民銀行新莊分行所開設，帳號00000000000號之活期存款帳戶
    ，以取得銀行資金存款證明，充作已收足股款之證明，再由丁○○以此不實之股
    款繳納證明，於同年月二十六日出具公司設立登記資本額查核報告書，認定元鑫
    公司之實收資本額業已收足，並連同上開帳戶存摺影本、股東繳納股款明細表等
    資料，持向經濟部中部辦公室申請公司設立登記，而以股東繳納股款明細表之文
    件向經濟部中部辦公室表明已收足股款，嗣後旋即於同年月二十八日將存入前揭
    帳戶內之現款一百萬元悉數提出。
二、案經經濟部函送臺灣桃園地方法院檢察署檢察官呈請臺灣高等法院檢察署令轉臺
    灣板橋地方法院檢察署檢察官偵查起訴。
    理  由
一、訊據被告矢口否認右揭犯行，辯稱：原本要設立元鑫消防設備事務所，路過桃園
    市○○路台灣省會會計師公會，要進去詢問登記設立之事項，是丁○○主動向伊
    招攬生意，表示可以代為設立，向伊收費二萬零八元，後來要伊繳交其本人及太
    太甲○○、父親蘇茂雄、母親蘇林月霞、岳父周伯宗的身分證影本，伊當時很忙
    ，就將資料交付給丁○○，不知道丁○○要辦理公司設立登記，不知道丁○○在
    中國農民銀行申請帳戶，未在開戶印鑑卡上簽名，八十八年十二月岳父周伯宗有
    匯三十萬元、父母親有在家中給十萬元，公司執照要下來時，才知道丁○○代為
    辦理公司登記，而被告之妻甲○○於八十八年十月及十一月初在彰化銀行板橋分
    行隨時保持有二百四十八萬元以上之存款，更無須向金主乙○○借款一百萬元之
    必要，曾為設立公司之故，另外新竹企銀開戶云云。經查：
（一）被告於首次於九十年一月十六日偵查庭，經檢察官訊問是否出資九十六萬元時
      ，被告供述「九十六萬元是透過會計師（改稱我不知道）」（參見九十年度偵
      字第五五七號偵查卷<以下簡稱第五五七號卷>第十七頁），嗣於第二次偵查庭
      時，經檢察官訊問股款一百萬元何來時，供述「這都是我太太甲○○在處理」
      ，證人即被告之妻甲○○當庭證述「我們委託丁○○會計師去借的」，並與被
      告當庭對質，被告供述「對，沒錯」，而證人丁○○亦當庭證述「我介紹金主
      劉淑琴小姐給他們認識，由乙○○將一百萬元存入中國農民銀行帳戶內」，被
      告再供述「我們給丁○○規費二萬零八百元，包括規費」（參見第五五七號卷
      第二十七頁正背面）。而於另案證人乙○○證述：約在八十八年間有借一百萬
      元予戊○○辦理元鑫公司設立登記事宜，我是直接匯款進農民銀行之帳戶，借
      給他二天，收費一千元，當時是丁○○介紹的等語（參見九十年度他字第七六
      一號偵查卷第五○頁背面），其後於第三次於九十年五月二十四日開偵查庭時
      ，經檢察官提示證人乙○○上開偵查筆錄時，被告供述「我本身有資金一百萬
      元，但因為我不清楚如何辦理公司登記，只好委託會計師辦理」、「在桃園國
      稅局有諮詢丁○○，後來是到新莊她的事務所正式委託她（即丁○○）辦理」
      （參見第五五七號偵查卷第四十二頁），而被告於本院訊問時供述於偵查之訊
      問所言均實在，足見被告上開供述，應係出於任意性，顯與證人甲○○、會計
      師丁○○所證述之事實均相符，堪認被告於前開偵查時之供述，應為真實。
（二）又據證人即中國農民銀行三重分行職員丙○○經本院訊問元鑫公司如何開戶時
      ，證述「需要負責人戊○○本人到銀行親自簽名開戶，須帶蘇本人身分證、印
      鑑章、我們會核對本人身分證是否與本人相符才准本人開戶，庭呈印鑑卡，有
      被告親自簽名筆跡」等語（參見本院九十一年一月九日訊問筆錄），經本院訊
      以被告是否為被告簽名時，被告雖否認該簽名之真正，惟經本院依職權勘驗上
      開印鑑卡被告之簽名部分，與被告歷次於偵查、本院訊問筆錄及被告所呈之書
      狀內所為之簽名，核其筆跡、筆勢、字跡均完全相符，且參酌證人丙○○證述
      開戶除需由本人親自簽名，尚需由銀行承辦員核對本人之身分證與否與本人相
      符，始得開戶等證詞，足見被告辯稱未在中國農民銀行開戶云云，顯非事實。
（三）再者，證人丁○○證述：辦理公司設立登記，需繳交所有股東身分證影本、股
      權分配表、存摺、房屋所有權狀影本，被告有繳規費二萬零八百元給我，本件
      設立登記完成後，有將印章（即卷附之公司大小章）、發票都交給被告，被告
      並無異議等語（參見本院九十一年一月九日訊問筆錄），而被告亦自承收受證
      人丁○○交付之公司大小章、及發票章，並已將印章另外交付給作帳之會計師
      等語（參見本院九十一年一月九日審理筆錄），再觀之證人丁○○於偵查時提
      出本件辦理公司設立登記規費二萬零八百元之收費明細表（參見第五五七號偵
      查卷第二十九頁），其中詳細細記載各項收費標準，包括印章費即大小章、發
      票章，收費一千元，該收費明細表上有被告親自簽名，觀之公司大小章及發票
      章均為「元鑫消防工程顧問有限公司」，並記載公司所在地，因此，若非被告
      委託證人丁○○辦理公司登記，並提供公司正確名稱，交付相關之股東身分證
      、房屋所有權狀等聲請公司設立登記之相關資料，焉有可能有完整公司之名稱
      、及被告之公司設址所在地，足見被告確實有委託證人丁○○辦理公司登記等
      事實。再者證人丁○○於八十八年十月二十五日辦理元鑫公司之設立登記後，
      其後因各股東之繳款明細及公司章程有所變動，又於同年十一月二十二日向主
      管機關更正聲請元鑫公司之公司登記事項，有元鑫公司之變更登記事項卡在卷
      可憑（參見第五五七號偵查卷第三十五頁），從而，被告辯稱未委託證人丁○○辦理公司登記云云，不足憑信。
（四）再查，證人乙○○於偵查及本院審理時均一致證述：有借給被告一百萬元，二
      天計息一千元等語（參見九十年度他字第七六一號偵查卷第五○頁背面、本院
      九十年九月十二日訊問筆錄），再參之被告之供述、證人丁○○、甲○○前開
      於偵查時所為之證言，足見本件乙○○與被告間之借款，應係證人丁○○全權
      辦理，縱使證人乙○○對於借款之相關過程已無法為清楚之證言，或證人並未
      見過被告或證人甲○○等情，均無礙於本件借款之事實。
（五）被告係設於桃園縣桃園市○○路○段一一七九號四樓之二元鑫公司之負責人，
      於八十八年十月二十五日將一百萬元，匯入元鑫公司籌備處於中國農民銀行新
      莊分行所開設，帳號00000000000號之活期存款帳戶，以取得銀行
      資金存款證明，充作已收足股款之證明，再由丁○○以此不實之股款繳納證明
      ，於同年月二十六日出具公司設立登記資本額查核報告書，認定元鑫公司之實
      收資本額業已收足，並連同上開帳戶存摺影本、股東繳納股款明細表等資料，
      持向經濟部中部辦公室申請公司設立登記，而以股東繳納股款明細表之文件向
      經濟部中部辦公室表明已收足股款，嗣後旋即於同年月二十八日將存入前揭帳
      戶內之現款一百萬元悉數提出等事實，並有經濟部八十九年十二月二十六日經
      字第八九六七六九一九號函及財政部臺財融字第八九三五三七八七號函、元鑫
      公司設立登記事項卡、丁○○會計師出具之公司設立登記資本額查核報告書、
      元鑫公司股東繳納股款明細表、中國農民銀行活期存款存摺影本各乙份、中國
      農民銀行新莊分行九十年三月二日九十（農莊）字第六五號函及所附之存款對
      帳單影本、九十年十月二十二日九十農莊字第三一○號函附傳票、存摺存款存
      入憑條及存摺存款取款憑條附卷可稽。
（六）綜上各節，被告嗣後翻異前詞，所辯顯係卸責之詞，不足採信。本件事證明確
      ，被告犯行堪予認定。
二、核被告所為，係犯公司法第九條第三項之公司負責人於公司應收之股款，股東並
    未實際繳納，而以文件表明收足罪。被告與證人丁○○、乙○○間有犯意之聯絡
    與行為之分擔，為共同正犯。爰審酌被告之素行、智識程度、犯罪之手段、所生
    之危害及犯後矢口否認犯行，犯罪態度毫無悔意，飾詞狡辯等一切情狀，量處如
    主文所示之刑，並諭知易科罰金之折算標準。又被告行為後，刑法第四十一條已
    於九十年一月十日修正公布施行，並於同年月十二日生效，其得易科罰金之罪已
    變更放寬為犯最重本刑為五年以下有期徒刑以下之刑之罪，比較新舊法結果，對
    被告並無不利之影響，依刑法第二條第一項前段之規定，應適用裁判時之法律，
    爰依裁判時之修正後刑法第四十一條第一項前段規定諭知其易科罰金之折算標準
    ，資以懲儆。
三、公訴人起訴意旨另以：被告持上開存摺及相關文件向經濟部中部辦公室申請公司
    設立登記，使承辦人員將此不實事項登記於職務上所掌管公文書上，足以生損害
    於該經濟部對准許公司設立登記之正確性及易使一般民眾信任己為合法設立之公
    司，因認被告另涉犯刑法第二百十四條使公務員登載不實罪嫌。惟按刑法第二百
    十四條使公務員登載不實事項於公文書罪，須一經他人之聲明或申報，公務員即
    有登載之義務，並依其所為之聲明或申報予以登載，而屬不實事項者，始足構成
    ，若其所為之聲明或申報，公務員尚須為實質之審查，以判斷其真實與否，始得
    為一定之記載者，即非本罪所稱之使公務員登載不實。又公司法第三百八十八條
    規定「主管機關對於公司登記之申請，認為有違反法令或不合法定程式者，應令
    其改正，非俟改正合法後，不予登記。」第四百十二條第一項規定「有限公司應
    於章程訂立後十五日內，將左列事項，向主管機關申請為設立之登記：一、第一
    百零一條所列各款事項。二、繳足股款之證件。三、以現金以外之財產抵繳股款
    者，其姓名及其財產之種類、數量、價格或估價之標準。」，同條第二項規定：
    「主管機關對於前項之申請，應派員檢查，並得通知公司限期申復。」，依上開
    規定觀之，向主管機關申請為有限公司設立之登記，其於申請設立登記時，公司
    應收之股款是否確已繳足，主管機關應派員檢查，並得通知公司限期申復，亦即
    須為實質之審查，以判斷其真實與否，而非僅依其申請或聲明即為一定登載之形
    式審查，則有限公司負責人明知申請設立登記時，公司應收之股款並未繳足，仍
    以申請文件表明收足而使公務員將此不實事項予以登載，應僅成立公司法第九條
    第三項前段之罪，無適用刑法第二百十四條論罪之餘地，最高法院八十九年度台
    非字第四六號判決亦同此見解。揆諸前開說明，自難認本件被告此部分所為涉有
    何等使公務員登載不實事項於公文書罪嫌，此外復查無其他積極證據足資證明被
    告成立此部分罪責，原應為無罪之宣告，然公訴意旨既認此部分與前揭起訴論罪
    部分具有牽連犯之裁判上一罪關係，爰不另為無罪之諭知。
據上論斷，應依刑事訴訟法第二百九十九條第一項前段，公司法第九條第三項，刑法
第二條第一項前段、第二十八條、第十一條前段、修正後刑法第四十一條第一項前段
，罰金罰鍰提高標準條例第二條，判決如主文。
中      華      民      國      九十一      年     一     月   二十三   日
                      臺灣板橋地方法院刑事第六庭
                                          法  官  徐  玉  玲
右正本證明與原本無異。
如不服本判決應於送達後十日內向本院提出上訴狀。
                                          書記官  陳  淑  芳
中      華      民      國      九十一      年     一     月   二十九   日
附錄本案論罪科刑法條全文：
公司法第九條
公司設立登記後，如發現其設立登記或其他登記事項，有違法情事時，公司負責人各
處一年以下有期徒刑、拘役或科或併科新臺幣六萬元以下罰金。
公司負責人對於前項登記事項，為虛偽之記載者，依刑法或特別刑法有關規定處罰。
公司應收之股款，股東並未實際繳納，而以申請文件表明收足，或股東雖已繳納，而
於登記後將股款發還股東，或任由股東收回者，公司負責人各處五年以下有期徒刑、
拘役或科或併科新臺幣六萬元以下罰金。
前三項裁判確定後，由法院檢察處通知中央主管機關撤銷其登記。
